臺灣高等法院民事判決　　　　　　　　 93年度家上字第300號
上　訴　人　甲○○
被　上訴人　乙○○
上列當事人間請求離婚事件，上訴人對於中華民國九十三年八月
十二日臺灣板橋地方法院九十三年婚字第七三號一審判決，提起
上訴，本院於中華民國九十四年三月八日言詞辯論終結，判決如
下：
    主  文
上訴駁回。
第二審訴訟費用由上訴人負擔。
    事實及理由
一、被上訴人起訴主張：兩造於民國（下同）五十三年三月一日
    結婚，上訴人自結婚數十年來未曾工作以負擔家計，期間一
    再誣指被上訴人與人通姦，進而監視被上訴人行動，除對被
    上訴人之電話加以錄音，甚至限制被上訴人行動自由，造成
    被上訴人精神上與身體上長期之痛苦，致被上訴人現今健康
    狀況極差，上訴人所為確該當於惡意遺棄及不堪同居之虐待
    。被上訴人於近七十高齡之際，為期有免於恐懼生活之晚年
    ，爰本於惡意遺棄及不堪同居虐待之法律關係，併主張依據
    民法第一千零五十二條第一項第五、六款及同條第二項，求
    為准許兩造離婚之判決。（原判決准被上訴人與上訴人離婚
    。上訴人就敗訴部分上訴）答辯聲明：駁回上訴。
二、上訴人則以：原審證人即兩造長子何維揚證詞不實，此可傳
    訊兩造次子何詹森為證即明。被上訴人稱批發毛衣代工賺取
    金錢係於婚後約十年後之事，結婚初始，兩造擁有進口汽車
    、並偕至日本觀光，如此生活，並無從事粗工必要。上訴人
    係於七十五、六年間發覺被上訴人與姦夫有不正常行為，才
    以電話錄音，且已提出對被上訴人刑事妨害家庭案件不起訴
    處分之再議聲請狀等證物，故非誣稱被上訴人與人通姦，亦
    無構成不堪同居之虐待。上訴人否認有向地下錢莊借錢，而
    長子何維揚開設公司資金係上訴人提供，且自被上訴人發生
    姦情並改住長子何維揚住處後，長子何維揚即不再給付上訴
    人生活費，故因此作偽證誣陷上訴人。被上訴人所舉由上訴
    人所寫之存證信函，關於要求長子何維揚留住被上訴人不得
    自由出外行動等語，僅係長子何維揚所講，目的係要上訴人
    安心讓被上訴人住在長子何維揚處。上訴人並否認施暴及大
    門用鎖、小繩子鎖住是限制被上訴人外出等語，資為抗辯。
    上訴聲明：(一)原判決廢棄。(二)上開廢棄部分，被上訴人在第
    一審之訴駁回。
三、查兩造係夫妻，婚姻關係現仍存續中，有被上訴人提出之戶
    籍謄本在卷可稽，並為兩造所不爭執，堪信為真實。被上訴
    人主張上訴人有惡意遺棄、不堪同居虐待及難以維持婚姻之
    重大事由，訴請離婚，然為上訴人所否認，是以本件兩造爭
    執要點即在於：上訴人是否有離婚事由，被上訴人訴請離婚
    是否應予准許？茲析述如下。
四、按民法第一千零五十二條第二項前段規定：「有前項以外之
    重大事由，難以維持婚姻者，夫妻之一方得請求離婚」，其
    目的在使夫妻請求裁判離婚之事由，較富彈性，故「夫妻間
    發生之情事，苟足使婚姻難以維持，縱不符同條第一項所列
    各款情形，仍得依上開第二項規定訴請離婚」、「婚姻乃一
    男一女之兩性結合，以組織家庭，共同生活為目的。故有足
    以破壞共同生活或難以維持共同生活之情事發生，允宜許其
    離婚以消滅婚姻關係。七十四年六月三日修正公布之民法親
    屬編，就裁判離婚之原因，為應實際需要，參考各國立法例
    ，增設民法第一千零五十二條第二項，明定有同條第一項以
    外重大事由，難以維持婚姻者，亦得請求離婚，是對於家庭
    生活之美滿幸福，有妨礙之情形，即得認其與此之所謂難以
    維持婚姻之重大事由相當」、「夫妻均有民法第一千零五十
    二條第一項所定情形之一時，雙方各得向法院請求離婚，不
    能以請求之一方亦有判決離婚原因，即謂其不得訴請離婚；
    同條第二項但書規定難以維持婚姻之重大事由應由夫妻之一
    方負責者，僅他方得請求離婚，係為公允而設，故難以維持
    婚姻之重大事由，夫妻雙方均須負責時，應比較衡量雙方之
    有責程度，僅責任較輕之一方，得向責任較重之他方請求離
    婚，有責程度相同時，雙方均得請求離婚，始符公平。」最
    高法院九十一年度台上字第一○二三號、七十九年度台上字
    第一○四○號、九十年度台上字第二二一五號分別著有判決
    可稽。而婚姻係以夫妻雙方情感為基礎，以共同生活為目的
    ，配偶間應本相互協力保持其共同生活之圓滿、安全及幸福
    ，若此基礎不復存在，致夫妻無法共同生活，且無復合之可
    能，即應認有難以維持婚姻之重大事由存在。故就具體個案
    審認之結果，如該事實客觀已達於倘處於同一境況，任何人
    均喪失維持婚姻意欲之程度，主觀上亦喪失維持婚姻之意願
    ，即足當之。
五、查被上訴人主張上訴人於八十五至八十八年間向多家銀行申
    請信用卡，積欠大筆信用卡債務；其後更轉而向地下錢莊借
    錢。因兩造所生長子何維揚於八十七年間自行創業，公司的
    收入均交由上訴人管理；而上訴人因無力償還債務，竟挪用
    長子何維揚公司的金錢，以清償個人之債務，直到八十八年
    年中，何維揚才知悉上情。而在八十八年十一月間，全家更
    因上訴人無法再清償地下錢莊的債務，不得不分居不同地方
    ，以躲避地下錢莊的追討，後來，兩造即搬至基隆市○○街
    四六二號之三號十三樓居住，但地下錢莊仍然經常以電話方
    式討債，上訴人惟恐地下錢莊施暴，即由被上訴人去應付，
    但上訴人卻又因此誣指被上訴人與人通電話，以為被上訴人
    又有外遇，並重提被上訴人二十年前為人做毛衣加工時之事
    ，一再懷疑被上訴人有外遇之事，經常吵架，上訴人除了對
    被上訴人的電話內容加以錄音外，更經常限制被上訴人使用
    電話，甚至於還將被上訴人的行動電話也都沒收，或是於被
    上訴人外出時一再跟蹤之事實，業據證人即兩造之長子何維
    揚於原審到庭證述屬實。上訴人上訴意旨雖辯稱長子所做證
    詞均偽證云云。惟查證人何維揚為兩造血肉之親，茍無親眼
    見聞，豈有為誣陷上訴人之理？參以上訴人於原審答辯狀自
    承：「信用卡之事，詹女也積欠一大筆債務，…地下錢莊之
    事，因並非地下錢莊只是親友及次子好友借貸，利息多一點
    ，…挪用長子公司的錢，父子關係何謂挪用？」；及：「因
    詹女只負責接電話（手機是在其身上）及問對方電話號碼，
    姓名後，抄上字條，再交由民（即上訴人）依字條上電話號
    碼，才打電話給對方並安撫如何付還借款，」上訴人答辯狀
    內並有多處提到對被上訴人的電話錄音，例如：「且詹女所
    賺金錢全部自己花用…此有相片、錄音帶可查證」、「還有
    民當時因用錄音機要錄詹女是否有外遇」、「因民打詹女時
    是在五十六年間，當時詹女與王朝祥、柳子光（主任）姦情
    被民用電話錄音錄到」等語，堪認被上訴人上開主張應可採
    信。
六、又查被上訴人主張上訴人於九十二年七月五日，拉著當時精
    神狀態已經不清的被上訴人，前去長子何維揚位於台北市○
    ○路的居處收取生活費時，長子何維揚看見被上訴人的精神
    狀態已完全恍惚，且身形虛弱、消瘦，衣著殘破不堪的樣子
    ，與遊民無異，何維揚即堅持要上訴人將被上訴人留下。惟
    上訴人離去前，仍憤而將被上訴人身上所佩戴之戒指及勞力
    士手錶等物，強行脫下帶走，上訴人限制被上訴人自由等事
    ，亦據兩造所生長子何維揚於原審到庭證述屬實，參以被上
    訴人所提上訴人寄送板橋站前郵局第七三六號存證信函，內
    載：「…何維揚於民國九十二年七月五日強逼本人於不同意
    下留乙○○…」、「…台端倆人（指何維揚及屋主鄭美蘭）
    留住乙○○當時講要看住乙○○不得任意讓其往外自由行動
    ，甚至要乙○○洗頭髮也得在家自己洗頭，但台端倆人均未
    遵守諾言且讓乙○○往外自由行動…」等語，（見原審卷第
    五一至五二頁）足證被上訴人主張堪予採信。
七、上訴人雖提出被上訴人自認為真正之切結書多紙，（見原審
    卷第二七九至二八一頁）指訴被上訴人確曾與他人通姦等語
    。惟查上開切結書之日期均為七十五年間，距今已二十年，
    是否確有姦情，已難以查證，且上訴人現對被上訴人提起之
    通姦告訴，亦經檢察官認查無實據為被上訴人不起訴處分在
    案，有該台灣板橋地方法院檢察署所檢送之九十三年度偵字
    第九六七八號不起訴處分書在卷可稽。上訴人雖辯稱已聲請
    再議，然迄今仍未經發回續行偵查。更何況，姑不論被上訴
    人與人通姦是否屬實，當年上訴人既未執此訴請離婚，自不
    能以此長期對上訴人的電話內容錄音，限制被上訴人自由，
    上訴人執此抗辯，仍非可採。
八、查兩造夫妻間因感情不睦難以維持婚姻關係，被上訴人於九
    十二年七月五日，經長子何維揚留住，其後兩造各自生活長
    達一年多互不往來，為上訴人所不爭執，顯見雙方對於不宜
    維持婚姻關係已有共識。上訴人懷疑被上訴人與其他男人通
    姦，多年前已有毆打被上訴人之事，而雙方居家財務並生有
    齟齬，被上訴人的電話內容被錄音，上訴人更經常限制被上
    訴人使用電話，甚至於還將被上訴人的行動電話也都沒收，
    或是於被上訴人外出時一再跟蹤。且夫妻倆於分居後事實上
    已分隔兩地生活相當時日，互不往來，時空的冷卻，非但沒
    有復合的跡象，反而出現本件離婚事件，對簿公堂互相指控
    對方的種種不是。似此情況，不論當初分居之原因為何，顯
    難再期彼此能互信互諒互愛，以共創圓滿和諧生活，如此的
    婚姻關係，確實難再維繫。按婚姻係以夫妻之共同生活為目
    的，配偶應互相尊重以增進情感之和諧，互相提攜扶持始克
    有成，且須立於兩相平等之地位，維持其人性之尊嚴，兩造
    既為夫妻，本應互信互諒，相互尊重及容忍，共同為家庭之
    和諧而努力，是究其夫妻今日對簿公堂，相互指責之結果，
    實因兩造未本於互信互諒，相互尊重及容忍所致。綜上觀之
    ，雙方恩義已絕，形式上雖具婚姻關係，實質上已無婚姻意
    義，堪認兩造間之婚姻已無法維持，而之所以難以維持係由
    雙方之過失所共同造成，夫妻雙方均須負責，有責程度上訴
    人應係較重，上訴人對此一結果既難脫免其過失責任，則依
    上開最高法院判決意旨，被上訴人以兩造之婚姻有重大事由
    難以維持，而請求離婚，即有理由，應予准許。
九、綜上所述，被上訴人主張兩造之婚姻有重大事由難以維持，
    為可採，從而，被上訴人本於民法第一千零五十二條第二項
    ，而請求離婚，為有理由，應予准許。是則原審判准兩造離
    婚，理由雖與本院認定不同，結論並無二致，仍應予以維持
    。上訴意旨指摘原判決不當，求予廢棄改判，為無理由，應
    予駁回。
十、本件事證已臻明確，兩造其餘之攻擊防禦方法及所提之證據
    ，經審酌後認均無礙判決之結果，爰不予一一論述，附此敘
    明。
十一、據上論結，本件上訴為無理由，爰依民事訴訟法第四四九
      條第一項、第七八條，判決如主文。
中　　華　　民　　國　　94　　年　　3 　　月　　22　　日
                  民事第三庭審判長法　官  林敬修
　　　　　　　　　                法　官  劉勝吉
                                  法　官　藍文祥
正本係照原本作成。
如不服本判決，應於收受送達後二十日內向本院提出上訴書狀，
其未表明上訴理由者，應於提出上訴後二十日內向本院補提理由
書狀（均須按他造當事人之人數附繕本）上訴時應提出委任律師
或具有律師資格之人之委任狀；委任有律師資格者，另應附具律
師資格證書及釋明委任人與受任人有民事訴訟法第四百六十六條
之一第一項但書或第二項（詳附註）所定關係之釋明文書影本。
中　　華　　民　　國　　94　　年　　3 　　月　　22　　日
                                  書記官  顧倪淑貞
附註：
民事訴訟法第四百六十六條之一（第一項、第二項）：
對於第二審判決上訴，上訴人應委任律師為訴訟代理人。但上訴
人或其他法定代理人具有律師資格者，不在此限。
上訴人之配偶、三親等內之血親、二親等內之姻親，或上訴人為
法人、中央或地方機關時，其所屬專任人員具有律師資格並經法
院認為適當者，亦得為第三審訴訟代理人。
